【裁判字號】    89,簡上,537
【裁判日期】    901221
【裁判案由】    拆屋還地
【裁判全文】
臺灣臺中地方法院民事判決  八十九年度簡上字第五三七號
    上  訴  人  甲○○
    被  上訴人  乙○○
右當事人間請求拆屋還地事件，上訴人對於中華民國八十九年十一月二十四日本院豐
原簡易庭第一審判決（八十九年度豐簡字第七一六號），提起上訴，本院判決如左：
    主      文
原判決關於命上訴人應將坐落台中縣神岡鄉○○○段後壁厝小段七之四地號土地上超
過如附圖一所示Ｄ部分面積零點零零零陸公頃、Ｅ部分面積零點零零零肆公頃之建物
拆除，並將土地交還原告部分，及該部分假執行之宣告暨訴訟費用之裁判均廢棄。
右開廢棄部分，被上訴人在第一審簡易之訴及假執行之聲請均駁回。
其餘上訴駁回。
第一、二審訴訟費用由被上訴人負擔十分之七，餘由上訴人負擔。
    事      實
甲、上訴人方面：
一、聲明：
  (一)原判決廢棄。
  (二)前開廢棄部分，駁回被上訴人在第一審之訴。
二、陳述：除與原判決記載相同者，茲引用之外，補稱：
  (一)對於坐落台中縣神岡鄉○○○段後壁厝小段七之四地號土地上如附圖一所示Ｄ部
    分面積０點０００六公頃、Ｅ部分面積０點０００四公頃之建物係其受贈台中縣
    神岡鄉○○路六０一號房屋（整編前門牌號碼為台中縣神岡鄉○○路一七三之一
    號，下稱系爭房屋）後，始另行增建之事實不爭執。
  (二)按土地及房屋同屬一人所有，而將土地及房屋分開同時或先後出賣，房屋受讓人
    與土地受讓人間，推定在房屋使用期限內，有租賃關係，其再因轉讓而承受土地
    所有權之人，依修正前民法第四百二十五條之意旨，亦應承受原來之租賃關係，
    業經最高法院四十八年台上字第一四五七號判例及七十三年第五次民事庭會議決
    議揭示在案。查本件坐落台中縣神岡鄉○○○段後壁厝小段七之四地號、同段五
    之三地號土地及其上建物即台中縣神岡鄉○○路六０一號房屋，原均為上訴人之
    父即訴外人許木生（業已死亡）所有、所建；嗣因上訴人兄弟分產，而由訴外人
    許木生將前揭五之三地號土地與系爭房屋贈與上訴人，七之四地號土地則贈與上
    訴人之兄即訴外人許坤榮；訴外人許坤榮又於民國七十六一月十四日將系爭土地
    以買賣為原因移轉登記予訴外人陳錦堂，再由訴外人陳錦堂於七十七年二月八日
    將系爭土地出賣予被上訴人。而訴外人許坤榮將七之四地號土地出賣予陳錦堂時
    ，因系爭房屋已由訴外人許木生贈與上訴人，故訴外人陳錦堂出具切結書同意土
    地所有權人甲○○等三人在北側跨建房屋，原意僅在表示上訴人之房屋有權使用
    七之四地號土地北側，並非表示系爭房屋為上訴人所建。且依臺灣省建築師公會
    指派建築師就系爭房屋鑑定，亦認系爭房屋為一次建築完成者，從而本件前揭七
    之四地號、五之三地號土地及系爭房屋原既均為訴外人許木生一人所有，嗣乃因
    贈與及買賣等原因，而致土地及房屋分屬被上訴人及上訴人所有，依前揭判例及
    決議意旨，房屋所有人與土地所有人間應推定在房屋使用期限內有租賃關係，是
    上訴人係本於租賃關係而使用係爭土地，自非無權占有，被上訴人以上訴人無權
    占有為由，請求上訴人拆屋還地，應無理由。
三、證據：引用第一審提出之證據，並聲請臺灣省建築師公會鑑定及台中縣豐原地政
    事務所測量。
乙、被上訴人方面：
一、聲明：
    駁回上訴。
二、陳述：除與原判決記載相同者，茲引用之外，補稱：
  (一)上訴人於原審提出之建築改良物贈與所有權移轉契約書上載明系爭房屋之基地坐
    落於台中縣神岡鄉○○○段後壁厝小段五之三地號土地上，並非於同段七之四地
    號土地上，且該契約書亦經台中縣神岡鄉公所予以監證，自不容上訴人曲解其意
    旨而認有部分房屋基地坐落於七之四地號土地上。
  (二)上訴人所提出之切結書載明「具切結書人陳錦堂此次向許坤榮先生買受座落神岡
    鄉○○○段后壁厝小段第七之四號土地一筆，緣該土地之前手所有權人許坤榮於
    出賣前即同意同段第五之、之七、之八號土地所有權人甲○○．．．．等三人在
    北側跨建房屋．．．」等語，可知該跨建之房屋即本件系爭房屋為上訴人所建，
    並非訴外人許木生所建，上訴人主張為訴外人許木生所建之事實，當不足採信。
    況切結書為債權契約，僅能拘束訴外人陳錦堂等人，依法對被上訴人並無拘束力
    。
  (三)又系爭房屋占用被上訴人土地部分為上訴人所建，已如前述，是臺灣省建築師公
    會鑑定結果認系爭房屋為一次建築完成者，即屬不可採。再縱認系爭房屋為一次
    建築完成者，然查該房屋係由訴外人許木生贈與上訴人者，並非出賣予上訴人，
    為上訴人所自承；而最高法院四十八年台上字第一四五七號判例所揭示意旨，僅
    指買賣之法律關係，當不包括贈與之法律關係，自無該判例之適用之餘地。又本
    件事實係發生於八十九年五月五日修正生效民法第四百二十五條之一之前，依法
    律不溯既往之原則，亦無上開規定之適用，綜上所述，上訴人之上訴為無理由，
    自應予駁回。
三、證據：引用第一審提出之證據。
    理      由
一、本件被上訴人起訴主張其所有坐落台中縣神岡鄉○○○段後壁厝小段七之四地號
    土地，遭上訴人無權占用並興建如附圖二所示Ａ部分面積０點００四三公頃之建
    物，爰依民法第七百六十七條所有權作用之法律關係，求為判決上訴人應將該建
    物拆除，並將土地交還被上訴人。上訴人則對於系爭七之四地號土地上如附圖一
    所示Ｄ部分面積０點０００六公頃、Ｅ部分面積０點０００四公頃建物部分，係
    其受贈台中縣神岡鄉○○路六０一號房屋後，始另行增建之事實不爭執；惟以(一)
    系爭七之四地號、五之三地號土地及其上建物即台中縣神岡鄉○○路六０一號房
    屋，原均為訴外人許木生所有、所建；嗣因上訴人兄弟分產，而由訴外人許木生
    將前揭五之三地號土地與系爭房屋贈與上訴人，七之四地號土地則贈與訴外人許
    坤榮；訴外人許坤榮又於七十六一月十四日將系爭土地以買賣為原因移轉登記予
    訴外人陳錦堂，再由訴外人陳錦堂於七十七年二月八日將系爭土地出賣予被上訴
    人。而訴外人許坤榮將七之四地號土地出賣予陳錦堂時，因系爭房屋已由訴外人
    許木生贈與上訴人，故保留上訴人所有房屋使用系爭七之四地號土地部分，而由
    訴外人陳錦堂書立切結書，同意系爭七之四地號土地將來可以分割時，須無條件
    將房屋占用到系爭七之四地號土地部分之所有權移轉予上訴人，上訴人應非無權
    占有。(二)訴外人陳錦堂所立切結書，原意僅在表示上訴人之房屋有權使用七之四
    地號土地北側，並非表示系爭房屋為上訴人所建。且經臺灣省建築師公會指派建
    築師就系爭房屋鑑定結果，亦認系爭房屋為一次建築完成者，從而本件前揭七之
    四地號、五之三地號土地及系爭房屋原既均為訴外人許木生一人所有，嗣乃因贈
    與及買賣等原因，而致土地及房屋分屬被上訴人及上訴人所有，依最高法院四十
    八年台上字第一四五七號判例及七十三年第五次民事庭會議決議意旨，並修正民
    法第四百二十五條之一規定，房屋所有人與土地所有人間應推定在房屋使用期限
    內有租賃關係，是上訴人仍有權使用係爭土地，並非無權占有，被上訴人以上訴
    人無權占有為由，請求上訴人拆屋還地，應無理由等語資為抗辯。
二、被上訴人主張坐落台中縣神岡鄉○○○段後壁厝小段七之四地號土地為其所有，
    而上開系爭如附圖二所示Ａ部分面積０點００四三公頃土地內，為上訴人所占有
    並於其上興建房屋，而該系爭房屋係位於門牌號碼台中縣神岡鄉○○路六○一號
    （整編前門牌號碼為神洲路一七三之一號）後半段，目前仍由上訴人占有管領使
    用之事實，業據其提出系爭土地登記簿謄本一件、照片八幀等為證，且經原審到
    場勘驗與囑託台中縣豐原地政事務所派員測量，並製有勘驗筆錄及土地複丈成果
    圖（即如附圖二）在卷可查；然查系爭上訴人所有之房屋實際上占用被上訴人所
    有系爭七之四地號土地之面積，經本院到場勘驗並囑託台中縣豐原地政事務所測
    量結果，上訴人所有系爭房屋固確有部分係占用被上訴人所有系爭七之四地號土
    地，惟其面積則應為０點００三五公頃（即如附圖一所示Ｃ部分面積０點００二
    五公頃、Ｄ部分面積０點０００六公頃、Ｅ部分面積０點０００四公頃），亦有
    本院勘驗筆錄及該所複丈成果圖（即如附圖一）在卷可按；即經原審及本院先後
    二次囑託台中縣豐原地政事務所就系爭房屋占有使用被上訴人所有土地之面積，
    其測量結果面積並未一致；本院乃再發函請該所說明何者為正確，經該所函覆經
    再派員實地檢測後，應以本院囑託之測量結果即附圖一所示之複丈成果圖說為正
    確之測量結果，有該所九十年九月二十四日（九十）豐地字第九０００八三一八
    號函在卷可查；而本院囑託測量之結果既已經受託測量機關再行檢測校正後，認
    為應以該次測量之結果為正確者，自屬可採；亦即上訴人所有系爭房屋占有使用
    被上訴人系爭七之四地號土地之面積，應以如附圖一所示Ｃ、Ｄ、Ｅ部分面積合
    計０點００三五公頃，為屬可採，且此部分復為上訴人所不爭執，堪信被上訴人
    此部分主張在此範圍內，堪信為真實；被上訴人主張上訴人房屋占用之面積為如
    附圖二所示Ａ部分面積０點００四三公頃，應屬無據。
三、本件上訴人所有系爭房屋既確占用被上訴人所有系爭七之四地號土地如附圖一所
    示Ｃ、Ｄ、Ｅ部分面積合計０點００三五公頃，茲應審究者，乃上訴人系爭房屋
    所占用被上訴人所有系爭七之四地號土地，是否有合法正當之使用權源？經查：
  (一)上訴人抗辯訴外人許坤榮將七之四地號土地出賣予陳錦堂時，訴外人陳錦堂曾出
    具切結書，同意系爭七之四地號土地將來可以分割時，須無條件將上訴人房屋占
    用到系爭土地部分之所有權移轉予上訴人，且被上訴人所有系爭七之四地號土地
    係向訴外人陳錦堂買受等事實，固據上訴人提出土地登記簿謄本及切結書為證；
    惟觀諸該切結書之內容為「具切結書人陳錦堂此次向許坤榮先生買受坐落神岡鄉
    ○○○段后壁厝小段第七之四號土地一筆，緣該土地之前手所有權人許坤榮於出
    賣前即同意同段第五之、之七、之八號土地所有權人甲○○．．．．等三人在北
    側跨建房屋．．．，出賣予台端等三人買受取得，是故具切結書人仍應承受該項
    約定條件，因此約定於該土地得為分割之際，應無條件隨即聲請分割，並將土地
    所有權移轉與台端等三人取得所有．．．」等語，其性質為屬債權契約，基於債
    權相對性原則，上訴人所提之切結書縱屬真實，其債權、債務關係亦應僅存在於
    訂立該契約當事人即訴外人陳錦堂與上訴人間，被上訴人雖為系爭七之四地號土
    地之繼受人，然並非該切結書債之關係之繼受人，是該切結書對於被上訴人應不
    生拘束之效力，上訴人自不得據該切結書，即謂系爭房屋係有權占用被上訴人所
    有系爭土地，上訴人所為此部分抗辯，尚難採信。
  (二)上訴人抗辯系爭七之四地號、五之三地號土地及其上建物即本件系爭房屋，原均
    為訴外人許木生所有、所建；嗣因上訴人兄弟分產，而由訴外人許木生於七十四
    年十二月十九日將前揭五之三地號土地與系爭房屋贈與上訴人，七之四地號土地
    則贈與訴外人許坤榮，土地部分並分別於七十五年一月二十二日移轉登記完畢；
    嗣訴外人許坤榮又於七十六年一月十四日將系爭土地以買賣為原因移轉登記予訴
    外人陳錦堂，再由訴外人陳錦堂於七十七年二月八日將系爭土地以買賣為原因移
    轉登記予被上訴人，其土地與土地上之建物，原係屬同一人所有等事實，則為被
    上訴人所否認，並主張系爭建物如附圖一所示Ｃ、Ｄ、Ｅ部分之建物並非訴外人
    許木生所興建，而係上訴人受贈土地及建物後，另行增建者。查關於如附圖一所
    示Ｄ部分面積０點０００六公頃及Ｅ部分面積０點０００四公頃部分之建物，被
    上訴人主張係上訴人受贈土地及建物後自行增建之事實，為上訴人所不爭執，應
    認被上訴人所主張此部分之事實為屬可採。另上訴人前揭其餘抗辯事實，則據上
    訴人提出土地登記簿謄本四件、建築改良物贈與所有權移轉契約書一件可證，且
    依上訴人所提出土地登記簿謄本及建築改良物贈與所有權移轉契約書之記載可知
    ，系爭七之四地號、五之三地號土地，原均屬訴外人許木生所有，七之四地號土
    地於七十五年一月二十二日以贈與為原因移轉登記予訴外人許坤榮，嗣訴外人許
    坤榮於七十六年十一月十四日以買賣為原因移轉登記予訴外人陳錦堂；訴外人陳
    錦堂再於七十七年二月八日以買賣為原因移轉登記予被上訴人；五之三地號土地
    於七十五年一月二十二日由訴外人許木生以贈與為原因移轉登記予上訴人；系爭
    建物部分則係訴外人許木生於六十六年十月建築完成，起課稅捐，而於七十四年
    十二月十九日贈與上訴人者；關於系爭土地與建物所有權分別贈與與移轉登記之
    情形均與上訴人所抗辯之事實相符，堪認屬實。茲兩造爭執之要點即為如附圖一
    所示Ｃ部分面積０點００二五公頃部分之建物，究係由訴外人許木生興建完成後
    再贈與上訴人，或由上訴人受贈系爭房屋後再自行增建者。查系爭建物之一、二
    樓為加強磚造之二層樓房，三樓則為另行搭建之石棉瓦頂住宅，有原審法院勘驗
    筆錄在卷可查。另經本院依原告之聲請送臺灣省建築師公會鑑定，鑑定結果認系
    爭房屋經現場勘查及建築技術規則判斷，因一樓結構完整並無建妥後再行水平擴
    建之痕跡，且二造亦未提出分次建築之證明，故認系爭建物為一次建築完成者，
    有該會九十年七月三十日台建師鑑字第一四二五二號鑑定報告一件在卷可稽；而
    系爭建物經鑑定結果既認係一次建築完成者（除如附圖一所示Ｄ、Ｅ部分外），
    則上訴人所為本件系爭七之四地號、五之三地號土地及建物之所有權原屬同一人
    所有，因先後移轉所有權，致土地與建物之所有人分屬上訴人與被上訴人等事實
    即屬可信。雖被上訴人以依上訴人所提出訴外人陳錦堂所出具之切結書載有訴外
    人陳錦堂同意上訴人在土地之北側（即系爭七之四地號土地北側）跨建房屋，及
    上訴人提出之建築改良物贈與所有權移轉契約書上載明系爭房屋之基地坐落於台
    中縣神岡鄉○○○段後壁厝小段五之三地號土地上，並非於同段七之四地號土地
    上；而主張該切結書所指得跨建之房屋即係本件系爭被上訴人所有七之四地號土
    地上如附一所示Ｃ部分之房屋，於訴外人陳錦堂簽具切結書時，土地上並無建物
    等情；然如前所述，該部分房屋經鑑定結果認係一次由訴外人許木生完成興建者
    ，已與被上訴人所主張之事實不符；且綜合切結書記載「．．．該土地之前手所
    有權人許坤榮於出賣前即同意同段第五之、之七、之八號土地所有權人甲○○．
    ．．．等三人在北側跨建房屋，並自房屋滴水算起留三尺之土地面積共約二十七
    坪出賣與台端等三人買受取得．．．」，似亦可推知於訴外人陳錦堂簽具切結書
    時，已有本件系爭建物之存在，否則當無以房屋滴水計算土地面積之記載。另查
    訴外人許木生所建並於七十四年十二月十九贈與上訴人之房屋，其地面層之面積
    為六三點八平方公尺，有上訴人提出建築改良物贈與所有權移轉契約書一件可證
    ，並有台中縣稅捐稽徵處八十九年十月二十六日八九中縣稅密財字第八九一六二
    八六六號函覆房屋稅籍錄表一件可稽；另經本院囑託台中縣豐原地政事務所測量
    結果，如附圖一所示Ａ部分面積十五平方公尺，即為房屋稅籍錄表所示「亭」之
    部分（即騎樓）；而加計如附圖一所示Ｂ部分面積三三平方公尺、Ｃ部分二五平
    方公尺及Ｂ、Ｃ間另占有非屬兩造所有之部分土地，其地面層之面積應與前揭建
    築改良物贈與所有權移轉契約書及房屋稅籍錄表所己載之面積相符；足見如附圖
    一所示Ｃ部分之建物係訴外人許木生建築完成後，再贈與上訴人者，被上訴人之
    主張尚難採信。
四、按所有人對於無權占有或侵奪其所有物者，得請求返還之，民法第七百六十七條
    前段定有明文。次按土地與房屋為各別之不動產，各得單獨為交易之標的，且房
    屋性質上不能與土地使用權分離而存在，亦即使用房屋必須使用該房屋之地基，
    故土地及房屋同屬一人，而將土地及房屋分開同時或先後出賣，其間雖無地上權
    設定，然除有特別情事，可解釋為當事人之真意，限於賣屋而無基地之使用外，
    均應推斷土地承買人默許房屋承買人繼續使用土地，最高法院四十八年台上字第
    一四五七號判例可資參照；且參照該判例之原判決全部裁判意旨，係認為使用土
    地之房屋所有人對土地所有人應支付相當之代價，則其法律關係之性質，當屬租
    賃。至其租金數額，如當事人間不能協議決定，當可訴請法院裁判。其再因轉讓
    而承受土地所有權之人，應有民法第四百二十五條之適用，其再因轉讓而繼受房
    屋所有權之人，則除有反對之特約外，應推斷土地所有人對之默許其繼續承租，
    故不問其後為轉讓土地或轉讓房屋，其土地所有權之承受人對房屋所有人或房屋
    所有權之承受人對土地所有人，均繼續其原來之法律關係，最高法院七十三年第
    五次民事庭會議決議亦可參照。且其轉讓繼受土地或房屋所有權之原因並不以買
    賣為限。本件上訴人所有如附圖一所示Ｄ部分面積０點０００六公頃、Ｅ部分面
    積０點０００四公頃部分建物既占有被上訴人所有土地，且為其受贈房屋後所另
    行增建者，又未能舉證證明有何合法占用之正當權源，是被上訴人本於所有權之
    作用，請求上訴人應將前揭建物拆除，並將土地交還，即非無據，應予准許。又
    關於上訴人所有如附圖一所示Ｃ部分面積０點００二五公頃部分建物，雖占有被
    上訴人所有系爭七之四地號土地，然該部分土地及建物原均屬訴外人許木生所有
    ，係嗣經分別以贈與及買賣等原因而移轉分屬兩造所有，參照前揭判例及決議之
    意旨，兩造關於如附圖一所示Ｃ部分土地即應有租賃關係之存在，上訴人之使用
    被上訴人土地係基於租賃關係，自非無權占有；從而，被上訴人本件所有權作用
    之法律關係，以上訴人無權占有為由，請求上訴人將該部分房屋拆除，並將土地
    交還被上訴人，即為無理由，應予駁回；併被上訴人敗訴部分，其請求既經駁回
    ，假執行之聲請即失所附麗，亦應駁回。是原審就被上訴人之請求關於命上訴人
    應將坐落台中縣神岡鄉○○○段後壁厝小段七之四地號土地上超過如附圖一所示
    Ｄ部分面積０點０００六公頃、Ｅ部分面積０點０００四公頃之建物拆除，並將
    土地交還原告部分，及該部分假執行之宣告，即有未洽，上訴意旨求予廢棄改判
    ，應為有理由，應由本院予以廢棄改判。至上開被上訴人之請求，應予准許部分
    ，原審判命上訴人將該部分建物拆除，並將土地交還被上訴人，及依被上訴人之
    聲請為假執行之宣告，經核於法並無不合。上訴意旨，就此部分仍執陳詞，指摘
    原判決不當，求予廢棄改判，為無理由，應駁回其上訴。
五、本案事證已臻明確，兩造其餘主張陳述及所提之證據，均與判決之結果無涉，自
    毋庸再予一一審酌，附此敘明。
據上論結，本件上訴為一部有理由，一部無理由，依民事訴訟法第四百三十六條之一
第三項、第四百五十條、第四百四十九條第一項、第七十九條但書，判決如主文。
中      華      民      國    九十      年     十二     月     二十一   日
                                    臺灣臺中地方法院民事第三庭
~B審判長法官  張瑞蘭
~B法      官  廖慧如
~B法      官  林源森
右為正本係照原本作成
不得上訴
中      華      民      國    九十      年     十二     月     二十五   日
~B法院書記官


司法院資訊處製作；財團法人民間司法改革基金會備份。
